【裁判字號】    95,易,1833
【裁判日期】    951011
【裁判案由】    詐欺等
【裁判全文】
臺灣臺北地方法院刑事判決              95年度易字第1833號
公  訴  人  臺灣臺北地方法院檢察署檢察官
被      告  子○○
上列被告因詐欺等案件，經檢察官提起公訴（95年度偵緝字第
1442號），嗣被告於本院準備程序進行中先就被訴事實為有罪之
陳述，經本院合議庭裁定本件由受命法官獨任進行簡式審判程序
，判決如下：
    主  文
子○○連續意圖為自己不法之所有，以詐術使人將本人之物交付
，累犯，處有期徒刑陸月，如易科罰金，以銀元參佰元即新台幣
玖佰元折算壹日。
    事  實
一、子○○前因詐領臺閩地區勞工保險局、中央健康保險局（下
    稱健保局）醫療保險給付費用之偽造文書等、詐欺等案件，
    分別經本院以八十五年度訴字第一四七○號、八十六年度易
    字第五四九四號判決處有期徒刑一年十月、緩刑五年，及有
    期徒刑二年，經撤銷緩刑接續執行，於民國九十一年五月二
    十日縮刑期滿執行完畢，仍不知悔悟。於九十三年八月十日
    ，在臺北縣深坑鄉○○路○段一一九號，自行出資開設「宏
    緣診所」，聘僱不知情之項武臣為負責醫師，並於同年月十
    二日，以項武臣為宏緣診所負責醫師名義向健保局申請為全
    民健康保險特約診所，嗣由項武臣於九十三年九月九日與健
    保局簽訂「全民健康保險特約醫事服務機構合約」（合約有
    效期間自九十三年八月十日起至九十五年八月九日止），受
    託辦理全民健康保險特約醫事服務，並實際在該診所為病患
    看診，子○○則負責宏緣診所看診病患掛號、收費及向健保
    局申報門診醫療費用，為從事業務之人，詎其竟基於意圖為
    自己不法所有及行使業務登載不實文書之概括犯意，自九十
    三年九月間起至九十四年四月間止（就醫及費用期間為九十
    三年八月間起至九十四年三月間止），在上開診所內，利用
    如附表所示不知情保險對象乙○○等十三位病患求診治療時
    （其中保險對象癸○○未至宏緣診所求診），多刷健保IC卡
    ，於門診醫療費用依月結算後，製作清冊，交予宏保股份有
    限公司（下稱宏保公司），或由不知情之護士童惠美交由友
    聯資訊管理顧問有限公司內不知情之職員代為轉錄製作不實
    之業務上文書「中央健康保險局特約醫事服務機構門診醫療
    服務點數申報總表」、「中央健康保險局特約醫事服務機構
    門診醫療費用申請總表」，持向健保局申報如附表所示宏緣
    診所門診醫療費用合計新台幣二萬零五百零四元而行使之，
    使健保局不知情之承辦人陷於錯誤，依照該診所最近三個月
    之核檢率，共給付一萬七千三百三十二元予子○○，足以生
    損害於乙○○等十三人及健保局審核醫療給付之正確性。嗣
    經健保局於九十四年三月十四日至同年四月十九日間，派員
    抽訪宏緣診所之乙○○等十三位病患，發現有異而查悉上情
    。
二、案經健保局移送及檢察官自動檢舉偵查起訴，被告於本院準
    備程序進行中先就被訴事實為有罪之陳述，經本院合議庭裁
    定本件由受命法官獨任進行簡式審判程序。
    理  由
一、訊據被告子○○對上揭犯罪事實於本院審理時坦承不諱，核
    與證人即負責醫師項武臣、護士鄒毓文、童惠美分別於接受
    健保局業務訪查時之陳述及於偵查中之結證情節相符（見九
    十四年度偵字第一五二九四號卷第一三四至一四八頁、第二
    ○○、二○七、二一二頁），復有乙○○等十三位病患之業
    務訪查訪問紀錄、費用申報資料及病歷各一份，宏緣診所之
    全民健康保險特約診所申請書、基本資料表、醫療機構開業
    執照、全民健康保險特約醫事服務機構合約、中央健康保險
    局特約醫事服務機構門診醫療服務點數申報總表、中央健康
    保險局特約醫事服務機構門診醫療費用申請總表、中央健保
    局九十四年十一月三日健保稽字第○九四○○三二三二七號
    函、本院公務電話紀錄、宏保公司、友聯公司登記公示詳細
    資料各一份在卷足憑（同上偵查卷第七至一三三頁、第一八
    ○頁及本院卷第三一至三三頁），堪認被告上揭任意性自白
    核與事實相符，應堪採信，本案事證明確，自應依法論科。
二、查被告行為後，刑法於九十四年一月七日修正、九十四年二
    月二日總統公布，於九十五年七月一日施行，其中刪除刑法
    第五十六條，修正第二條、第四十一條、第四十七條、第五
    十五條、第五十六條之規定。按行為後法律有變更者，適用
    行為時之法律，但行為後之法律有利於行為人者，適用最有
    利於行為人之法律，現行刑法第二條第一項訂有明文，此即
    從舊從輕原則。此條規定乃與刑法第一條罪刑法定主義契合
    ，而貫徹法律禁止溯及既往原則，係規範行為後法律變更所
    生新舊法律比較適用之準據法，是刑法第二條本身雖經修正
    ，但刑法第二條既屬適用法律之準據法，本身尚無比較新舊
    法之問題，應一律適用裁判時之現行刑法第二條規定以決定
    適用之刑罰法律，先予辨明。又以本次刑法修正之比較新舊
    法，應就本案罪刑有關之共犯、未遂犯、想像競合犯、牽連
    犯、連續犯、結合犯，以及累犯加重、自首減輕暨其他法定
    法定加減原因與加減例以及易科罰金等一切情形，綜其全部
    罪刑之結果而為比較（最高法院九十五年五月二十三日九十
    五年度第八次刑庭會議決議可資參照）。經查：
  (一)第二百十六條、第二百十五條之行使從事業務者登載不實事
    項於業務上文書罪及第三百三十九條第一項詐欺取財罪，法
    定刑有關罰金刑部分，據修正後刑法施行法增訂第一條之一
    ：「中華民國九十四年一月七日刑法修正施行後，刑法分則
    編所定罰金之貨幣單位為新臺幣。九十四年一月七日刑法修
    正時，刑法分則編未修正之條文定有罰金者，自九十四年一
    月七日刑法修正施行後，就其所定數額提高為三十倍。但七
    十二年六月二十六日至九十四年一月七日新增或修正之條文
    ，就其所定數額提高為三倍」及刑法第三十三條第五款修正
    為：「主刑之種類如下：五、罰金：新臺幣一千元以上，以
    百元計算之」等規定，是依修正後之法律，刑法第二百十六
    條、第二百十五條之行使從事業務者登載不實事項於業務上
    文書罪所得科處之罰金刑最高為新台幣一萬五千元、最低為
    新台幣一千元，刑法第三百三十九條第一項詐欺取財罪所得
    科處之罰金刑最高為新臺幣三萬元、最低為新臺幣一千元；
    然依被告行為時之刑罰法律，即罰金罰鍰提高標準條例第一
    條前段規定之提高倍數十倍及刑法第三十三條第五款規定之
    罰金最低額一元計算，上該二罪之罰金刑依現行法規所定貨
    幣單位折算新台幣條例第二條換算為新臺幣後，最高額雖各
    與新法相同，然最低額均僅為新臺幣三元。因此，比較上述
    修正前、後之刑罰法律，自以被告行為時關於科處罰金刑之
    法律較有利於被告。
  (二)刑法第五十五條之牽連犯及第五十六條連續犯之規定業於九
    十四年一月七日刪除，並於九十五年七月一日施行。是於新
    法修正施行後，行為人之方法、結果之數犯罪行為或相同構
    成要件之數犯罪行為，即須分論併罰。此刪除雖非犯罪構成
    要件之變更，但顯已影響行為人刑罰之法律效果，自屬法律
    有變更，依新法第二條第一項規定，比較新、舊法結果，仍
    應適用較有利於被告之行為時法律即舊法就正犯之犯行論以
    牽連犯或連續犯。
  (三)關於累犯部分，修正前刑法第四十七條係規定「受有期徒刑
    之執行完畢，或受無期徒刑或有期徒刑一部之執行而赦免後
    ，五年以內再犯最有期徒刑以上之罪者，為累犯，加重本刑
    至二分之一」，修正後刑法第四十七條第一項之規定則為：
    「受徒刑之執行完畢，或一部之執行而赦免後，五年以內故
    意再犯有期徒刑以上之罪者，為累犯，加重本刑至二分之一
    」。本件被告係故意再犯有期徒刑以上之罪，無論依新舊法
    均構成累犯，經比較之結果，適用新法對被告並無較為有利
    之情形。
  (四)被告行為時之刑法第四十一條第一項前段規定，「犯最重本
    刑為五年以下有期徒刑以下之刑之罪，而受六個月以下有期
    徒刑或拘役之宣告，因身體、教育、職業、家庭之關係或其
    他正當事由，執行顯有困難者，得以（銀元）一元以上三元
    以下折算一日，易科罰金。」及依修正前罰金罰鍰提高標準
    條例第二條（現已刪除）規定，就其原定數額提高為一百倍
    折算一日，則本件被告行為時之易科罰金折算標準，應以銀
    元一百元、二百元、三百元折算一日，經依現行法規所定貨
    幣單位折算新台幣條例第二條折算為新臺幣後，應以新臺幣
    三百元、六百元、九百元折算為一日。惟被告行為後新法第
    四十一條第一項前段修正為：「犯最重本刑為五年以下有期
    徒刑以下之刑之罪，而受六個月以下有期徒刑或拘役之宣告
    者，得以新臺幣一千元、二千元或三千元折算一日，易科罰
    金。」經比較新舊法結果，本案仍應適用較有利於被告之行
    為時法律即修正前刑法第四十一條第一項前段規定，定其折
    算標準。
  (五)綜合上述各條文修正前、後之比較，揆諸前揭最高法院決議
    及修正後刑法第二條第一項規定之「從舊從輕」原則，自應
    適用被告行為時之法律，即修正前刑法之相關規定及罰金罰
    鍰提高標準條例第一條前段及同條例修正前第二條規定，予
    以論處。
三、查被告子○○為從事業務之人，明知乙○○等十三位病患並
    未在宏緣診所就診，竟以虛偽不實之就診紀錄向健保局重複
    請領醫療給付，使健保局人員陷於錯誤而為給付，核其所為
    係犯修正前刑法第二百十六條、刑法第二百十五條行使從事
    業務者登載不實事項於業務上文書罪及刑法第三百三十九條
    第一項之詐欺取財罪。其利用宏保公司或交由不知情之護士
    童惠美交友聯公司不知情之職員代為轉錄制作不實業務上文
    書向健保局虛報醫療給付部分，為間接正犯，其業務登載不
    實之低度行為應為行使之高度行為所吸收，不另論罪。被告
    多次重覆請領給付之犯行，時間緊接，所犯構成要件相同，
    顯基於概括犯意而為，為連續犯，均應依修正前刑法第五十
    六條規定各論以一罪，並均加重其刑。其等所犯上開二罪間
    有方法結果之牽連關係，為牽連犯，應從一重依詐欺取財罪
    處斷。被告有如事實欄所述之偽造文書及詐欺案件，而於九
    十一年五月二十日執行完畢，有臺灣高等法院被告前案紀錄
    表附卷可稽，五年內再故意犯本案有期徒刑以上之罪，為累
    犯，應依修正前刑法第四十七條之規定加重其刑，並遞加重
    之。爰審酌被告於八十六年間已因詐領保險醫療給付二百八
    十九萬三千一百八十二元，為本院判處有期徒刑二年確定在
    案，有該判決書附卷為憑，猶不知警惕，復為相同之犯行，
    詐領健保醫療資源，行為可議，本應嚴懲而不宜寬貸，然被
    告坦承犯行，犯後態度尚稱良好，且本案詐領金額為數不高
    ，事後並已繳納二倍罰款予健保局，及被告之品行、智識程
    度、犯罪之目的、手段，目前罹患癌症（有診斷證明書附卷
    為憑），身體狀況欠佳等一切情狀，量處如主文所示之刑，
    並依修正前刑法第四十一條第一項前段諭知易科罰金之折算
    標準。
據上論斷，應依刑事訴訟法第二百七十三條之一第一項、第二百
九十九條第一項前段，刑法第五十六條、第三百三十九條第一項
、第二百十六條、第二百十五條、第二百十四條、第五十五條、
第四十七條、第四十一條第一項前段，修正前罰金罰鍰提高標提
高標準條例第一條前段、第二條，現行法規所定貨幣單位折算新
台幣條例第二條，判決如主文。
本案經檢察官林禎瑩到庭執行職務。
中    華    民    國    95    年    10    月    11    日
                  刑事第十庭    法  官  紀文惠
以上正本證明與原本無異。
如不服本判決，應於判決送達後10日內，向本院提出上訴狀。
                                書記官  劉新怡
中    華    民    國    95    年    10    月    11    日
附表：                                  （新台幣：元）
┌─┬────┬─────────────┬────┐
│編│保險對象│  申請詐領健保費金額明細  │金額合計│
│號│        │                          │        │
├─┼────┼─────────────┼────┤
│1 │乙○○  │虛報93/12/3醫療費用336元  │336元   │
├─┼────┼─────────────┼────┤
│2 │丙○○  │虛報93/11/29醫療費用196元 │196元   │
├─┼────┼─────────────┼────┤
│3 │卯○○  │虛報93/9/6醫療費用256元   │1,792元 │
│  │        ├─────────────┤        │
│  │        │虛報93/9/14醫療費用256元  │        │
│  │        ├─────────────┤        │
│  │        │申報93/9/29醫療費用256元  │        │
│  │        │（病歷記載93/9/28）       │        │
│  │        ├─────────────┤        │
│  │        │虛報93/10/3醫療費用256元  │        │
│  │        ├─────────────┤        │
│  │        │虛報93/11/2醫療費用256元  │        │
│  │        ├─────────────┤        │
│  │        │虛報93/11/11醫療費用256元 │        │
│  │        ├─────────────┤        │
│  │        │虛報93/11/25醫療費用256元 │        │
├─┼────┼─────────────┼────┤
│4 │甲○○  │虛報94/1/3醫療費用336元   │2,352元 │
│  │        ├─────────────┤        │
│  │        │虛報94/1/8醫療費用336元   │        │
│  │        ├─────────────┤        │
│  │        │虛報94/1/11醫療費用336元  │        │
│  │        ├─────────────┤        │
│  │        │虛報94/3/3醫療費用336元   │        │
│  │        ├─────────────┤        │
│  │        │虛報94/3/8醫療費用336元   │        │
│  │        ├─────────────┤        │
│  │        │虛報94/3/11醫療費用336元  │        │
│  │        ├─────────────┤        │
│  │        │虛報94/3/23醫療費用336元  │        │
├─┼────┼─────────────┼────┤
│5 │丁○○  │虛報93/10/7醫療費用336元  │3,360元 │
│  │        ├─────────────┤        │
│  │        │虛報93/10/27醫療費用336元 │        │
│  │        ├─────────────┤        │
│  │        │虛報93/10/30醫療費用336元 │        │
│  │        ├─────────────┤        │
│  │        │虛報93/11/4醫療費用336元  │        │
│  │        ├─────────────┤        │
│  │        │虛報93/11/20醫療費用336元 │        │
│  │        ├─────────────┤        │
│  │        │虛報93/11/21醫療費用336元 │        │
│  │        ├─────────────┤        │
│  │        │虛報94/1/1醫療費用336元   │        │
│  │        ├─────────────┤        │
│  │        │虛報94/1/13醫療費用336元  │        │
│  │        ├─────────────┤        │
│  │        │虛報94/1/17醫療費用336元  │        │
│  │        ├─────────────┤        │
│  │        │虛報94/1/21醫療費用336元  │        │
├─┼────┼─────────────┼────┤
│6 │辛○○  │虛報94/1/1醫療費用336元   │1,008元 │
│  │        ├─────────────┤        │
│  │        │虛報94/1/3醫療費用336元   │        │
│  │        ├─────────────┤        │
│  │        │虛報94/2/7醫療費用336元   │        │
├─┼────┼─────────────┼────┤
│7 │己○○  │虛報94/1/5醫療費用336元   │1,344元 │
│  │        ├─────────────┤        │
│  │        │虛報94/1/9醫療費用336元   │        │
│  │        ├─────────────┤        │
│  │        │虛報94/1/13醫療費用336元  │        │
│  │        ├─────────────┤        │
│  │        │虛報94/2/2醫療費用336元   │        │
├─┼────┼─────────────┼────┤
│8 │寅○○  │虛報94/1/4醫療費用336元   │1,008元 │
│  │        ├─────────────┤        │
│  │        │虛報94/1/7醫療費用336元   │        │
│  │        ├─────────────┤        │
│  │        │虛報94/1/11醫療費用336元  │        │
├─┼────┼─────────────┼────┤
│9 │庚○○  │虛報94/1/19醫療費用336元  │1,008元 │
│  │        ├─────────────┤        │
│  │        │虛報94/1/25醫療費用336元  │        │
│  │        ├─────────────┤        │
│  │        │虛報94/1/29醫療費用336元  │        │
├─┼────┼─────────────┼────┤
│10│丑○○  │虛報93/10/31醫療費用336元 │3,360元 │
│  │        ├─────────────┤        │
│  │        │虛報93/11/22醫療費用336元 │        │
│  │        ├─────────────┤        │
│  │        │虛報93/11/24醫療費用336元 │        │
│  │        ├─────────────┤        │
│  │        │虛報93/11/27醫療費用336元 │        │
│  │        ├─────────────┤        │
│  │        │虛報94/1/5醫療費用336元   │        │
│  │        ├─────────────┤        │
│  │        │虛報94/1/8醫療費用336元   │        │
│  │        ├─────────────┤        │
│  │        │虛報94/2/4醫療費用336元   │        │
│  │        ├─────────────┤        │
│  │        │虛報94/3/3醫療費用336元   │        │
│  │        ├─────────────┤        │
│  │        │虛報94/3/7醫療費用336元   │        │
│  │        ├─────────────┤        │
│  │        │虛報94/3/10醫療費用336元  │        │
├─┼────┼─────────────┼────┤
│11│戊○○  │虛報94/1/2醫療費用336元   │1,344元 │
│  │        ├─────────────┤        │
│  │        │虛報94/1/5醫療費用336元   │        │
│  │        ├─────────────┤        │
│  │        │虛報94/1/8醫療費用336元   │        │
│  │        ├─────────────┤        │
│  │        │虛報94/2/3醫療費用336元   │        │
├─┼────┼─────────────┼────┤
│12│癸○○  │虛報93/8/30醫療費用256元  │708元   │
│  │（無病歷├─────────────┤        │
│  │資料）  │虛報93/8/31醫療費用256元  │        │
│  │        ├─────────────┤        │
│  │        │虛報93/9/8醫療費用196元   │        │
├─┼────┼─────────────┼────┤
│13│壬○○  │虛報93/12/2醫療費用336元  │2,688元 │
│  │        ├─────────────┤        │
│  │        │虛報94/1/2醫療費用336元   │        │
│  │        ├─────────────┤        │
│  │        │虛報94/1/6醫療費用336元   │        │
│  │        ├─────────────┤        │
│  │        │虛報94/1/22醫療費用336元  │        │
│  │        ├─────────────┤        │
│  │        │虛報94/1/27醫療費用336元  │        │
│  │        ├─────────────┤        │
│  │        │虛報94/3/3醫療費用336元   │        │
│  │        ├─────────────┤        │
│  │        │虛報94/3/9醫療費用336元   │        │
│  │        ├─────────────┤        │
│  │        │虛報94/3/13醫療費用336元  │        │
├─┴────┴─────────────┼────┤
│虛報詐取健保費金額總計                  │20,504元│
│（健保局實際給付17,332元）              │        │
└────────────────────┴────┘
附錄本案論罪法條全文
刑法第三百三十九條
意圖為自己或第三人不法之所有，以詐術使人將本人或第三人之
物交付者，處五年以下有期徒刑、拘役或科或併科一千元以下罰
金。
以前項方法得財產上不法之利益或使第三人得之者亦同。
前二項之未遂犯罰之。
刑法第二百十六條
行使第二百十條至第二百十五條之文書者，依偽造、變造文書或
登載不實事項或使登載不實事項之規定處斷。
刑法第二百十五條
從事業務之人，明知為不實之事項，而登載於其業務上作成之文
書，足以生損害於公眾或他人者，處三年以下有期徒刑、拘役或
五百元以下罰金。


司法院資訊處製作；財團法人民間司法改革基金會備份。
